臺灣桃園地方法院民事裁定　　　　　　　　　　　　　　　九十三年度再字第七號
　　再審原告　　乙○○
　　再審被告　　甲○○
　　訴訟代理人　吳啟孝律師
　　複代理人　　范惇律師
右當事人間聲請支付命令事件，再審原告對於民國九十二年三月十三日本院九十二年
度促字第一四一三○號支付命令確定裁定提起再審，本院裁定如左：
    主    文
再審之訴駁回。
訴訟費用由再審原告負擔。
    理    由
一、再審起訴意旨略以：再審原告於民國八十八年間中風，並由訴外人徐金榮接至桃
    園縣中壢市○○○路○段二二三巷一二九弄二五號調養。嗣再審原告於九十年八
    月十六日將
    年三月七日（再審原告誤為同年月六日）向本院聲請之九十二年度促字第一四一
    三○號支付命令（下稱系爭支付命令），依送達證書所載送達地址為桃園縣大園
    鄉橫峰村二四鄰橫山十一號，簽收人為再審原告之子即訴外人徐金發，簽收時間
    為九十二年三月二十一日下午六時三十分，惟徐金發並非再審原告之同居人，系
    爭支付命令並未依再審原告之住址送達，致再審原告無從聲明異議，是系爭確定
    支付命令即有民事訴訟法第四百九十六條第一項第六款之再審事由。又再審被告
    聲請系爭支付命令提出之本票發票人為再審原告之配偶即訴外人黃煥達，到期日
    為八十四年十一月二十五日，距再審被告聲請核發系爭支付命令已逾七年又三月
    ，已超過本票三年之請求權時效。再審原告乃黃煥達之繼承人，自得依民事訴訟
    法第四百九十六條第一項第十三款規定，主張較有利益之消滅時效抗辯權而提起
    再審。而再審原告係於九十三年九月二十三日閱畢系爭支付命令卷後始知悉有前
    揭再審事由，依民事訴訟法第五百條第二項、第三項規定，並未逾提起再審之期
    間，為此依同法第五百零七條、第四百九十六條第一項第六款及第十三款規定提
    起本件再審之訴，請求將系爭支付命令廢棄，駁回再審被告系爭支付命令之聲請
    等語，並提出支付命令聲請狀、本院九十二年度促字第一四一三○號支付命令暨
    確定證明書、送達證書、
二、再審被告則以再審原告並未提出其於閱卷後始知悉再審事由之證據，與民事訴訟
    法第五百零一條第一項第四款規定未合，本件再審之訴顯不合法，無庸命再審原
    告補正，應逕以裁定駁回之。又系爭支付命令係由再審原告之子即訴外人徐金發
    收受送達，再審被告於系爭支付命令確定後，於九十二年四月二十一日向本院聲
    請強制執行，本院於同年七月一日通知再審原告到場對執行標的物拍賣最低價額
    陳述意見，同年十一月三日通知再審被告至現場勘測，而於同年月二十八日至現
    場測量時，再審原告之子在場陳述意見，並提出以徐金榮為出租人之租賃契約。
    另再審原告於九十三年六月十五日委任徐金榮為系爭強制執行事件之代理人並閱
    卷完畢，系爭強制執行卷內有系爭支付命令暨確定證明書等文件，是斯時徐金榮
    已知悉系爭支付命令之內容。再審原告復於同年八月五日具狀聲明異議，表明該
    件執行名義之債權額僅二百萬元，執行拍賣再審原告之財產價值逾六千萬元，其
    願以一筆高速鐵路徵收土地之補償費供執行，本院執行處乃於同年八月二十六日
    開庭調查，當時再審原告亦委由徐金榮到庭陳述意見，如非再審原告已知並承認
    系爭支付命令所示之債務，豈會於前開強制執行程序中另行陳報可供執行之標的
    。是縱認有再審事由，惟再審原告至遲於九十三年八月二十六日即已知悉，則其
    於同年十月一日提起本件再審之訴，已逾民事訴訟法第五百條第二項所定自知悉
    時起算三十日之法定不變期間。再者再審被告否認知悉再審原告住居變更之事，
    依民事訴訟法第二百七十七條規定，自應由再審原告就其主張再審被告明知再審
    原告之住居所而故指為所在不明之事實負舉證責任。另再審被告係以黃煥達於八
    十四年間向再審被告借款二百萬元未清償而聲請核發系爭支付命令，並非以黃煥
    達簽發之本票而請求給付票款，消費借貸請求權之消滅時效為十五年，再審被告
    並未逾期，故此項時效抗辯縱經斟酌，亦無能使再審原告受較有利之裁判，再審
    原告之主張與民事訴訟法第四百九十六條第一項第十三款之規定不符等語資為抗
    辯，並提出本院民事執行處通知、函、測量筆錄、房屋租賃契約書、聲明異議狀
    、本院九十二年度執字第一一三四七號民事執行進行單、執行調查筆錄、強制執
    行聲請狀各一件、民事委任狀二件為證。
三、按支付命令有第四百九十六條第一項之情形者，得提起再審之訴。又再審之訴，
    應於三十日之不變期間內提起，此期間自判決確定時起算，但再審理由知悉在後
    者，自知悉時起算，民事訴訟法第五百二十一條第二項前段、第五百條分別定有
    明文。是再審之訴如未於三十日不變期間內提起，其再審之訴即為不合法，依同
    法第五百零二條第一項規定，法院應以裁定駁回之。故提起再審之訴之原告，如
    主張其再審理由知悉在後者，應就所主張之事實負舉證責任。次按提起再審之訴
    ，應表明再審理由，及關於再審理由並遵守不變期間之證據，為民事訴訟法第五
    百零一條第一項第四款所明定，其未表明者無庸命其補正，有最高法院六十年台
    抗字第五三八號判例可資參照；故如其未依民事訴訟法第五百零一條第一項第四
    款規定，記載遵守不變期間之證據，不屬同法第一百二十一條第一項規定，書狀
    不合程式或其他欠缺之情形，審判長毋庸裁定命其補正，即得以其訴不合法，逕
    以裁定駁回。即最高法院八十一年度台抗字第一七八號判決意旨及最高法院六十
    三年度第三次民庭庭推總會決議(一)亦同此見解。
三、經查再審原告主張其於九十年八月十六日將其
    鄰中山南路二段一八五號，且其係於九十三年九月二十三日始閱覽系爭支付命令
    卷等情，固有再審原告提出之
    本院依職權調閱本院九十二年度促字第一四一三○號支付命令卷查對無誤，雖可
    信為真實。惟
    人之
    能力之同居人或受僱人，是郵政機關之郵差送達文書於住、居所、事務所或營業
    所，不獲會晤應受送達人，而將文書付與其同居人或受僱人，即為合法送達，至
    該同居人或受僱人何時將文書轉交應受送達人，對已生之送達效力不受影響。本
    件再審原告已自承其實際上並未居住於前開
    桃園縣大園鄉橫峰村二四鄰橫山十一號，由其子徐金發簽收等語，而徐金發於九
    十二年三月二十一日簽收系爭支付命令時，係以再審原告之同居人身分收受，亦
    有本院送達證書一件附於本院卷及系爭支付命令卷內可查；參以再審原告於再審
    被告據系爭支付命令及確定證明書對其聲請強制執行，經本院以九十二年度執三
    字第一一三四七號清償債務強制執行事件受理後，於九十三年八月五日向本院民
    事執行處提出之聲明異議狀上所載之住所亦為「桃園縣大園鄉橫峰村二四鄰橫山
    十一號」乙節，亦有再審被告提出之聲明異議狀一件附卷可憑，且經本院依職權
    調閱本院九十二年度執三字第一一三四七號強制執行卷查對無誤，此外，再審原
    告並未提出其自八十八年間起即住居於桃園縣中壢市○○○路○段二二三巷一二
    九弄二五號之證明，足證再審原告於系爭支付命令送達時，應係與徐金發共同住
    ，與送達予再審原告本人收受相同，自不因徐金發嗣後是否轉交予再審原告而有
    差異，是系爭支付命令自於九十二年三月二十一日發生合法送達於再審原告之效
    力，再審原告主張徐金發非其同居人云云，並不可採。再審原告雖又主張其係於
    九十三年九月二十三日閱覽系爭支付命令卷後，始知悉本件再審理由云云。惟查
    再審被告早於九十二年四月二十一日聲請系爭強制執行，本院民事執行處乃於同
    年七月一日發函通知再審原告於同年月二十四日到院對該件執行標的物拍賣最低
    價額陳述意見，且本院於同年十一月二十八日會同再審被告代理人至再審原告所
    有門牌號碼桃園縣大園鄉○○村○○鄰○○○路○段一八五號建物現場為測量，
    再審原告之子徐金榮即在場陳述意見，嗣再審原告於九十三年六月十五日委任徐
    金榮為系爭強制執行事件之代理人，徐金榮並於同日聲請閱覽系爭強制執行事件
    卷宗完畢等情，有再審被告提出之本院民事執行處通知、測量筆錄、民事委任狀
    各一件在卷可按，且經本院依職權核閱系爭強制執行卷無誤，則再審原告於九十
    三年六月十五日閱覽系爭強制執行卷時，應已知悉再審被告係以系爭支付命令對
    其聲請系爭強制執行，則系爭支付命令若真未合法送達予再審原告，再審原告自
    應於徐金榮閱覽系爭強制執行卷後即可知悉該再審事由存在，當無需待閱覽系爭
    支付命令卷後，始可知悉系爭支付命令乃未合法送達予其之理，則再審原告主張
    其於九十三年九月二十三日向本院聲請閱覽系爭支付命令卷後，始知悉本件再審
    事由云云，亦無可採。是再審原告於九十二年三月二十一日合法收受系爭支付命
    令之送達時，本即可知悉其再審理由，且最遲在其代理人徐金榮於九十三年六月
    十五日閱覽系爭強制執行卷後亦可知悉本件再審理由，則再審原告至遲應於九十
    二年四月二十一日或九十三年七月十五日前聲請再審始為合法，惟其卻遲至九十
    三年十月一日始提起本件再審之訴，亦有本院收文章蓋於本件民事再審聲請狀在
    卷可查，是本件再審之聲請顯已逾三十日之不變期間，揆諸前開規定，其提起本
    件再審之聲請為不合法，應予駁回。
四、況按民事訴訟法第四百九十六條第一項第六款所列「當事人知他造之住居所，指
    為所在不明而與涉訟者。但他造已承認其訴訟程序者，不在此限」之再審理由，
    必須在主動造之當事人主觀上明知他造之住居所，故以不實之陳述，指為所在不
    明而與涉訟者，始足當之。經查再審被告既非以再審原告之所在不明對其聲請系
    爭支付命令，系爭支付命令又係由再審原告之子徐金發以再審原告同居人之身分
    代為收受送達，有如前述，則再審原告主張再審被告以其住居於桃園縣大園鄉橫
    峰村二四鄰橫山十一號，而對其聲請系爭支付命令，構成民事訴訟法第四百九十
    六條第一項第六款之再審事由云云，顯然無稽。
五、再按依民事訴訟法第四百九十六條第一項第十三款規定得提起再審之訴，除當事
    人發現未經斟酌之證物或得使用該證物者外，尚須以該證物如經斟酌，當事人可
    受較有利益之裁判為要件，如該證物縱加斟酌，仍不能認為當事人可受較有利之
    裁判者，即難認再審之訴為有理由。而支付命令係屬裁定之性質，支付命令之聲
    請，除應表明當事人及法院外，祇須表明請求之標的並其數量及請求之原因事實
    ，以及應發支付命令之陳述，此觀民事訴訟法第五百十一條之規定自明。因此法
    院核發支付命令僅就債權人請求之事項及所提出之書證為形式上之審查，與判決
    之行言詞辯論程序須為實質上審查有別，縱有民事訴訟法第四百九十六條第一項
    第十三款規定之再審事由，亦難使債務人受較有利益之結果。更何況因債務人依
    同法第五百十六條之規定，對支付命令得不附理由提出異議，債務人得異議而不
    異議者，參照同法第四百九十六條第一項但書後段所規定，當事人知其事由而不
    為主張者，不得以有該條項第一款至第十三款之事由提起再審之訴之意旨，則債
    務人自亦不得以發現未經斟酌之證物據以提起再審之訴。本件再審之訴之對象既
    為形式上審查之支付命令，縱有未經斟酌之證物或得使用該證物，法院亦難為較
    有利於債務人即再審原告之判斷，且再審原告就系爭支付命令本得異議卻不異議
    而告確定，亦有系爭支付命令聲請卷宗可查，則再審原告再以發現未經斟酌之證
    物為由，對系爭支付命令提起再審，亦有未合。
六、民事訴訟法第五百零二條第一項、第九十五條、第七十八條，裁定如主文。
中　　　華　　　民　　　國　　九十三　　年　　 十二 　　月　　二十二　　日
                                臺灣桃園地方法院民事第三庭
                                               法      官  林雯娟
右為正本係照原本作成。
如對本裁定抗告，須於送達後十日內向本院提出抗告狀，並繳納抗告費新台幣一千元
。
                                               法院書記官  簡維萍
中　　　華　　　民　　　國　　九十三　　年　　 十二 　　月　　二十二　　日
